最高法院刑事判決　　　　　　九十四年度台上字第三一二０號
　　上　訴　人　甲○○
　　選任辯護人　林辰彥律師
　　　　　　　　黃淑怡律師
　　　　　　　　趙佑全律師
上列上訴人因偽造文書案件，不服台灣高等法院中華民國九十四
年四月六日第二審判決（九十三年度上訴字第三０六一號，起訴
案號：台灣台北地方法院檢察署八十三年度偵字第一八七六九號
），提起上訴，本院判決如下：
    主  文
上訴駁回。
    理  由
按刑事訴訟法第三百七十七條規定，上訴於第三審法院，非以判
決違背法令為理由，不得為之。是提起第三審上訴，應以原判決
違背法令為理由，係屬法定要件。如果上訴理由書狀並未依據卷
內訴訟資料，具體指摘原判決不適用何種法則或如何適用不當，
或所指摘原判決違法情事，顯與法律規定得為第三審上訴理由之
違法情形，不相適合時，均應認其上訴為違背法律上之程式，予
以駁回。本件上訴人甲○○上訴意旨略稱：(一)、原判決雖認定上
訴人有行使所偽造之台灣台北地方法院八十一年度調字第七六號
調解筆錄（下稱本件調解筆錄）犯行，但告訴人周光明於法務部
調查局台北調查處詢問時指陳，上述調解筆錄可能係由案外人鄧
昭英與周信男、周寶同、周獻堂於民國七十七年六月二十四日在
台灣台北地方法院成立之調解筆錄所變造等語，僅係其個人推測
之詞，原審未就本件調解筆錄之由來加以調查，即遽課上訴人以
行使偽造公文書犯行，自有應於審判期日調查之證據而未予調查
之違法。(二)、原判決認定上訴人於八十二年三月間向告訴人鑫圃
建設股份有限公司（下稱鑫圃公司）之負責人林慶煌提出所偽造
之其與「林許美淑」、「林許文珠」簽訂購買坐落台北市○○段
○○段五四三地號土地之不動產買賣契約書，及所偽造其與「洪
傳書」簽訂購買同地段五四四、五四四之一地號土地之不動產買
賣契約書（以上二份不動產買賣契約書，下稱本件不動產買賣契
約書），使林慶煌陷於錯誤而與上訴人簽訂合作建屋契約書。但
上訴人始終否認本件不動產買賣契約書上之「甲○○」簽名係其
所為，並請求鑑定該項筆跡，然原判決卻以上訴人早於八十二年
間即提出本件不動產買賣契約書，迄今已十餘年，而一般人寫字
時之運筆筆勢、筆鋒、字體可能隨年紀之增長而有所改變為由，
未命上訴人或林慶煌提出上訴人於八十二年間之相關文字資料原
本，俾供鑑定，即率認無送請鑑定該項筆跡必要，並逕認上訴人
有行使偽造私文書犯行，亦有調查未盡之違誤云云。
惟查：原判決綜合告訴人周光明之指訴，證人林慶煌、洪傳書、
郭美金、陳柏蒼、蘇勝明之證詞，卷附協議書、存證信函、民事
起訴狀、裁定書、不動產買賣契約書、本件調解筆錄、合作建屋
契約書、收款字據、合作金庫匯款單、本件不動產買賣契約書、
原審法院七十七年度再字第六三號民事判決、原審法院七十九年
度再更(一)字第三號民事判決、土地登記簿謄本、票據兌領明細表
及台北市票據交換所存款不足退票單等件影本等證據，並參酌全
案其餘卷證資料，本於事實審法院推理之作用，認定上訴人有其
事實欄所示之犯行，因而維持第一審依牽連犯從一重論處上訴人
行使偽造公文書，足以生損害於公眾及他人（累犯）罪刑，駁回
上訴人在第二審之上訴，已詳細說明其所憑之證據及認定之理由
。對上訴人諉稱伊係與周光明訂立協議書，約定周光明於擔任祭
祀公業周元榮公、蔡文公（下稱祭祀公業）之管理人時，須履行
移轉祭祀公業所有坐落台北市○○區○○段一小段二０六、三一
三、三四七、三四八、三五０地號等五筆土地（下稱金華段土地
）予伊，且伊並未收到周光明所寄發解除上開協議書之存證信函
，本件係因周光明違約未履行移轉金華段土地，致其無法對鑫圃
公司之負責人林慶煌、峰昌建設有限公司負責人陳柏蒼及和旺建
設股份有限公司負責人蘇勝明履行移轉金華段土地之義務，伊絕
對無利用協議書詐騙前開公司，亦無偽造本件調解筆錄及本件不
動產契約書以訛騙鑫圃公司云云，如何經查均與事實不符，不足
採信，亦皆已詳加說明，其採證認事，從形式上觀察，並無違背
法令之情形存在。且查：原判決係以上訴人已承認為真正之八十
一年八月二十五日承諾書內，載有上訴人提供本件調解筆錄予周
光明，俾證明其與祭祀公業之糾紛已完全解決等情。而上訴人並
未與祭祀公業管理人周光明就金華段土地成立訴訟上調解，除據
周光明陳證在卷外，並經台灣台北地方法院以八十三年七月十三
日八三北院政字第一八三四一號函及所檢附之調解程序筆錄載明
：該案（指該院八十一年度調字第七六號）調解不成立，無調解
筆錄等語，據認上訴人所傳真予周光明之本件調解筆錄應係偽造
，並非僅以周光明之陳證為論斷上訴人本件犯行之唯一證據，原
審就此復已加以調查及說明。上訴意旨(一)所指，與卷內資料不相
符合，顯非依據卷內資料執為指摘，自非適法之第三審上訴理由
。又文書應否交付專業機關鑑定其真偽，事實審法院自得予以衡
量。原審以上訴人雖否認曾出示以「林許美淑」、「林許文珠」
及「洪傳書」等名義偽造之本件不動產買賣契約書，但上訴人既
非台北市○○段○○段五四三、五四四、五四四之一等地號土地
之權利人，如其未曾提出偽造之本件不動產買賣契約書藉以證明
其擁有該等土地之合法權源，鑫圃公司之負責人林慶煌豈有再與
其簽立合作建屋契約書，並交付其七十萬元合建保證金之愚行？
況證人洪傳書已陳證其未曾與上訴人簽訂上述土地買賣契約書，
且本件不動產買賣契約書上所載出賣人「林許美淑」、「林許文
珠」二人之地址，實係郭美金之居所，而非前開二出賣人之住處
，亦據證人郭美金證述無訛，足見本件不動產買賣契約書亦均屬
偽造。參以上訴人早於八十二年間即提出本件不動產買賣契約書
，迄今已十餘年，而一般人寫字時其運筆之筆勢、筆鋒、字體可
能隨年紀之增長已有改變，是以上訴人現所書寫之字體與其十餘
年前所書寫字體相比對，並不符合科學鑑定原理，原審乃不再為
無益之鑑定，自屬裁量權之正當行使，於法核無不合。上訴意旨
(二)對原審此部分之論斷，既未依據卷內資料，具體指摘有何違背
法令之情形，徒就原判決已加說明並屬原審職權適法行使之事項
，以己意漫加解說，指原審有調查未盡之違法，復為單純之事實
上爭辯，亦非適法之第三審上訴理由。綜上所述，本件上訴意旨
所指，均與法律規定得為第三審上訴理由之情形不相適合，其此
部分之上訴違背法律上之程式，應予駁回。原判決認上訴人牽連
犯詐欺取財罪部分，核屬刑事訴訟法第三百七十六條第四款所列
不得上訴於第三審法院之罪名，牽連之偽造及行使偽造公文書、
私文書重罪部分，上訴人之上訴既不合法，無從為實體上審理，
詐欺取財輕罪部分，自亦無從適用審判不可分原則，併同為實體
上之審判，亦應從程序上予以駁回。
據上論結，應依刑事訴訟法第三百九十五條前段，判決如主文。
中　　華　　民　　國　九十四　年　　六　　月　　九　　日
                      最高法院刑事第十二庭
                          審判長法官  謝　俊　雄
                                法官  陳　世　雄
                                法官  蘇　振　堂
                                法官  吳　信　銘
                                法官  徐　文　亮
      本件正本證明與原本無異
                                      書  記  官
中　　華　　民　　國　九十四　年　　六　　月　 十三   日
                                                      Ｔ
